臺灣臺北地方法院民事裁定
110年度消債職聲免字第66號
聲  請  人  
即  債務人  劉鴻彬  
代  理  人  吳佩蓮律師(法扶律師)  
相  對  人  
即  債權人  華南商業銀行股份有限公司

法定代理人  張振芳  


相  對  人  
即  債權人  兆豐國際商業銀行股份有限公司

法定代理人  張兆順  
代  理  人  林勵之  
相  對  人  
即  債權人  臺灣新光商業銀行股份有限公司

法定代理人  李增昌  
代  理  人  蕭雅茹  
相  對  人  
即  債權人  聯邦商業銀行股份有限公司

法定代理人  李憲章  
代  理  人  林奕恩  
相  對  人  
即  債權人  遠東國際商業銀行股份有限公司

法定代理人  侯金英  


相  對  人  
即  債權人  元大商業銀行股份有限公司


法定代理人  翁健    
代  理  人  黃勝豐  
相  對  人  
即  債權人  凱基商業銀行股份有限公司


法定代理人  魏寶生  


相  對  人  
即  債權人  日盛國際商業銀行股份有限公司

法定代理人  黃錦瑭  


相  對  人  
即  債權人  安泰商業銀行股份有限公司


法定代理人  丁予康  
代  理  人  羅漢璇  
相  對  人  
即  債權人  合作金庫資產管理股份有限公司

法定代理人  蔡見興  
代  理  人  劉獻文  
相  對  人  
即  債權人  勞動部勞工保險局

法定代理人  鄧明斌  


上列當事人因聲請消費者債務清理事件，本院裁定如下：
    主  文
債務人劉鴻彬應予免責。
    理  由
一、按法院為終止或終結清算程序之裁定確定後，除別有規定外
    ，應以裁定免除債務人之債務；法院裁定開始清算程序後，
    債務人有薪資、執行業務所得或其他固定收入，扣除自己及
    依法應受其扶養者所必要生活費用之數額後仍有餘額，而普
    通債權人之分配總額低於債務人聲請清算前二年間，可處分
    所得扣除自己及依法應受其扶養者所必要生活費用之數額者
    ，法院應為不免責之裁定。但債務人證明經普通債權人全體
    同意者，不在此限；債務人有下列各款情形之一者，法院應
    為不免責之裁定，但債務人證明經普通債權人全體同意者，
    不在此限：㈠於7年內曾依破產法或本條例規定受免責；㈡故
    意隱匿、毀損應屬清算財團之財產，或為其他不利於債權人
    之處分，致債權人受有損害；㈢捏造債務或承認不真實之債
    務；㈣聲請清算前二年內，因消費奢侈商品或服務、賭博或
    其他投機行為，所負債務之總額逾聲請清算時無擔保及無優
    先權債務之半數，而生開始清算之原因；㈤於清算聲請前一
    年內，已有清算之原因，而隱瞞其事實，使他人與之為交易
    致生損害；㈥明知已有清算原因之事實，非基於本人之義務
    ，而以特別利於債權人中之一人或數人為目的，提供擔保或
    消滅債務；㈦隱匿、毀棄、偽造或變造帳簿或其他會計文件
    之全部或一部，致其財產之狀況不真確；㈧故意於財產及收
    入狀況說明書為不實之記載，或有其他故意違反本條例所定
    義務之行為，致債權人受有損害，或重大延滯程序；債務人
    有前條各款事由，情節輕微，法院審酌普通債權人全體受償
    情形及其他一切情狀，認為適當者，得為免責之裁定，消費
    者債務清理條例（下稱消債條例）第132條、第133條及第13
    4條、第135條分別定有明文。又消債條例之立法目的，在於
    使陷於經濟上困境之消費者，得分別情形依該條例所定重建
    型債務清理程序（更生）或清算型債務清理程序（清算）清
    理債務，藉以妥適調整其與債權人及其他利害關係人之權利
    義務關係，保障債權人之公平受償，並謀求消費者經濟生活
    之更生機會，從而健全社會經濟發展；消費者依清算程序清
    理債務，於程序終止或終結後，為使其在經濟上得以復甦，
    以保障其生存權，除另有上述消債條例第133條、第134條所
    規定不予免責之情形外，就債務人未清償之債務原則上採免
    責主義（消債條例第1條、第132條立法目的參照）。
二、經查：
  ㈠債務人前因有不能清償債務情事，於民國109年6月19日具狀
    向本院聲請調解，於調解不成立後，經本院以109年度消債
    清字第182號裁定自109年11月19日上午11時起開始清算，並
    命司法事務官進行清算程序。因債務人名下僅有85年出廠之
    國瑞汽車1輛(車號000-0000，債務人陳稱因停在路邊已不知
    去向)、郵局存款新臺幣(下同)96元、友邦人壽保單1張解約
    金為0元外，無其他財產，因前開財產不敷清償消債條例第1
    08條所定之費用及債務，本院司法事務官於110年1月4日裁
    定終止清算程序確定等情，合先敘明。　　
　㈡經本院依職權通知全體債權人及債務人就債務人免責與否表
    示意見：
  ⒈債權人華南商業銀行股份有限公司（下稱華南銀行）具狀陳
    稱:倘查得本件有債清條例第133條、第134條各款應為不免
    責之情形，即請予不免責之裁定。
　⒉債權人兆豐國際商業銀行股份有限公司（下稱兆豐銀行）具
    狀陳稱：不同意免責，並懇請本院命債務人提出聲請前二年
    之所得財產清單及所有金融機構存摺交易明細，以資證明聲
    請前二年財產所得變動情形符合法規範，後按債務條例第1
    條知該法除債務人重生機會外，尚有保障債權人公平受償，
    以促進社會經濟健全發展之目的，並非提供債務人依循債務
    清理條例圖脫債務之責，懇請依職權審酌是否有債清條例13
    4條其他各款不免責事由。
  ⒊債權人新光商業銀行股份有限公司（下稱新光銀行）具狀陳
    稱：請依職權查詢債務人有無消債條例第133條、134條之法
    定不免責事由後，依法裁定之。
　⒋債權人遠東國際商業銀行股份有限公司（下稱遠東銀行）具
    狀陳稱：不同意債務人免責，請依職權逕為調查債務人有無
    構成消債條例第133條、第134條之法定不免責事由後，依法
    裁定之，債務人依消債條例第141條、第142條規定清償至一
    定數額，仍得向法院聲請免責，依法仍可再行救濟。
　⒌債權人元大商業銀行股份有限公司（下稱元大銀行）具狀陳
    稱：不同意債務人免責，為避免債務人濫用清算程序規避債
    務應負擔之償還責任，請依職權調取債務人財產所得資料
　　如符合消債條例第133條、第134條情事，法院應為不免責之
    裁定。
　⒍債權人凱基商業銀行股份有限公司（下稱凱基銀行）具狀陳
    稱：按消債條例第133條揭示:「法院裁定開始清算程序後，
    債務人有薪資、執行業務所得或其他固定收入，扣除自己及
    依法應受其扶養者所必要生活費用之數額後仍有餘額，而普
    通債權人之分配總額低於債務人聲請清算前二年間，可處分
    所得扣除自己及依法應受其扶養者所必要生活費用之數額者
    ，法院應為不免責之裁定。但債務人證明經普通債權人全體
    同意者，不在此限。」次按債消條例第78條，法院裁定開始
    更生程序後，債務人免責前，法院裁定開始清算程序，其已
    進行之更生程序，適於清算程序者，作為清算程序之一部；
    其更生聲請視為清算聲請。倘現今債務人收入扣除每月支出
    後亦有剩餘，法院應裁定債務人不免責。
　⒎債權人日盛國際商業銀行股份有限公司（下稱日盛銀行）具
    狀陳稱：請依消債條例第136條職權調查債務人有無第133條
    、第134條事由，並函查保險公會及勞工保險局債務人有無
    購買商業型保險及領取社會福利津貼，本行主張不同意債務
    人免責。
　⒏債權人安泰商業銀行股份有限公司（下稱安泰銀行）具狀陳
    稱：債務人除本行無擔保信用貸款未足額清償外，於其他金
    融同業尚有多筆信用卡及信用貸款之欠款，均顯示出債務人
    未能衡量自身清償之能力，又咨意過度消費，以致財務缺口
    急速擴張，終致入不敷出，積欠龐大債務，各債權人受償額
    均未達其債權額之20%以上，此舉已符合不免責規定，請依
    職權裁定。
　⒐債權人安泰商業銀行股份有限公司（下稱安泰銀行）具狀陳
    稱：債務人除本行無擔保信用貸款未足額清償外，於其他金
    融同業尚有多筆信用卡及信用貸款之欠款，均顯示出債務人
    未能衡量自身清償之能力，又咨意過度消費，以致財務缺口
    急速擴張，終致入不敷出，積欠龐大債務，各債權人受償額
    均未達其債權額之20%以上，此舉已符合不免責規定，請依
    職權裁定。
　⒑債權人合作金庫資產管理股份有限公司（下稱合作金庫資產
    管理公司）具狀陳稱：查債務人債務之產生，恐係其消費之
    際未審慎評估自身還款能力，恣意消費而致，顯見債務人並
    無積極清償其債務之誠意，今甚視清算為債務清理之唯一途
    徑，尚非不得謂渠冀望透過清算程序圖債務之免除，規避所
    負債務之意圖明顯，陳報人依消債條例第133條、第134條本
    於互惠互利原則，審慎評估債務人之還款能力，陳報人不同
    意債務人免責。
　⒒債權人勞動部勞工保險局（下稱勞保局）具狀陳稱：有關債
    務人聲請消債免責事件，勞保局未便同意；依衛生福利部10
    3年9月15日衛部保字第1030125517號函釋略以:被保險人依
    更生方案履行完畢後，勞保局申報更生債權範圍內未受清償
    之保險費及利息，發生消滅效果，債務人國民年金保險年資
    之計算仍應依被保險人實際繳納保險費月(日)按比率計算。
  ⒓聯邦商業銀行股份有限公司未具狀陳述意見。
  ⒔債務人到庭陳稱：債務人目前並無工作，且因椎間盤破裂開
    刀，無法工作，日常生活費用靠身心障礙補助、家人資助，
    無法償還債務，確實並無符合消費者債務清理條例第133條
    及第134條之不免責構成要件，請准予免責。
　㈢債務人無消債條例第133條所定不免責事由：
  ⒈債務人自陳於法院裁定開始清算後，除臺北市社會局每月支
    付之身心障礙補助2,000元外，並無其他固定收入，有債務
    人110年8月20日陳報狀、臺北市政府社會局109年9月25日北
    市社障字第1090140220號函、安泰銀行之存摺影本在卷可參
    （見109年度消債清字第182號卷第51頁、第67頁至68頁、本
    院卷第111頁至第117頁），是本院認應以債務人平均每月收
    入為2,000元，作為其於法院裁定開始清算程序後每月固定
    收入。
　⒉按債務人聲請更生或清算時所提財產及收入狀況說明書，其
    表明每月必要支出之數額，與本條例第64條之2第1項、第2
    項規定之認定標準相符者，毋庸記載原因、種類及提出證明
    文件；債務人必要生活費用，以最近一年衛生福利部或直轄
    市政府所公告當地區每人每月最低生活費1.2倍定之，消費
    者債務清理條例施行細則第21條之1第3項、消債條例第64條
    之2第1項定有明文。查債務人稱開始清算程序後每月生活支
    出膳食費6,500元、電話費500元、日常支出1,000元，不足
    部分由家人幫忙等情，債務人雖未提出相關證明文件，惟前
    開支出項目及數額共計8,000元，顯低於衛生福利部公布110
    年度臺北市平均每人每月最低生活費1萬7,668元之1.2倍即2
    萬1,202元，亦均屬維持生活所需，爰予准許。準此，債務
    人每月生活必要支出為8,000元，足認債務人自裁定開始清
    算程序後，其每月平均收入2,000元，扣除每月必要生活費
    用8,000元後已無餘額，核與消債條例第133條所定「法院裁
    定開始清算程序後，債務人有薪資、執行業務所得或其他固
    定收入，扣除自己及依法應受其扶養者所必要生活費用之數
    額後仍有餘額」之要件不符，尚不得依該規定為不免責之裁
    定。
　㈣債務人無消債條例第134條第4款之不免責事由：
  ⒈按修正前消債條例第134條第4款規定，債務人之浪費行為屬
    不免責之事由，實務上適用結果，債務人多因有此款事由而
    不獲免責，為免對債務人過度嚴苛，應予以適度限縮為消費
    奢侈商品或服務，並參照第20條、第44條、第64條、第82條
    及第133條等規定，限於債務人於聲請清算前2年內，所為消
    費奢侈商品或服務等不當行為，始足當之（消債條例第134 
    條第4款修正理由參照）。故107年12月26日修正公布之消債
    條例第134條第4款即規定須債務人聲請清算前二年內，因消
    費奢侈商品或服務、賭博或其他投機行為，所負債務之總額
    逾聲請清算時無擔保及無優先權債務之半數，而生開始清算
    之原因。
  ⒉債權人新光銀行雖提出債務人之信用卡帳單資料（見本院卷
    第81至95頁），惟依該帳單顯示，係債務人自99年1月至110
    年6月間之應繳金額，亦無消費細項，且觀諸債務人於107年
    11月帳單應繳金額為13萬9,853元、109年11月帳單應繳金額
    為15萬81元，顯與消債條例第134條第4款規定須債務人於聲
    請清算前二年（107年11月19日至109年11月19日）消費奢侈
    商品或服務之要件不符，則債務人上述期間之消費與消債條
    例第134條第4款所規定不免責事由之要件尚不相符。另本院
    依職權調閱債務人自107年11月19日至110年8月3日止之入出
    境資料，於該段時間並無入出境紀錄，有入出境資訊連結作
    業在卷可稽（見本院卷第31頁）；又其他債權人並未提出任
    何證據證明債務人於聲請清算前2年信用卡、現金卡之消費
    及往來明細供本院調查，難認債務人於聲請清算前2年間有
    奢侈消費行為。從而，債務人並無消債條例第134條第4款之
    不免責事由。
  ㈤債務人無消債條例第134條各款之不免責事由：
　  查債務人並非7年內曾依破產法或消債條例規定受免責者，
    復查無債務人有何隱匿、毀損應屬清算財團之財產，或以顯
    不相當之對價出賣其財產等不利於債權人之處分、捏造債務
    或承認不真實之債務、隱匿、毀棄、偽造或變造帳簿或其他
    會計文件之全部或一部，致其財產之狀況不真確等行為，復
    無聲請清算前1年內，已有清算之原因，而隱瞞其事實，使
    他人與之為交易致生損害之行為，且無明知已有清算原因之
    事實，非基於本人之義務，而以特別利於債權人中之一人或
    數人為目的，提供擔保或消滅債務之行為，亦無故意於財產
    及收入狀況說明書為不實之記載，或有違反消債條例第9條
    第2項到場義務、第41條出席及答覆義務、第81條第1項提出
    財產及收入狀況說明書、債權人、債務人清冊義務、第82條
    第1項報告義務、第89條生活儉樸及住居限制義務、第101條
    提出清算財團書面資料義務、第102條第1項移交簿冊、文件
    及一切財產義務、第103條第1項答覆義務、第136條第2項協
    力調查義務之行為等消債條例第134條各款所定之不免責事
    由，自難認債務人有應為不免責裁定之情形，應堪認定。
三、綜上所述，本件債務人經法院為終結清算程序之裁定確定，
    且查無消債條例第134條各款所列之不免責事由，復不符合
    同條例第133條所定之情形，依同條例第132條之規定，自應
    裁定債務人免責，爰裁定如主文。
中　　華　　民　　國　　110 　年　　11　　月　　5 　　日
                  民事第二庭  法  官  林怡君
以上正本係照原本作成。
如不服本裁定應於送達後10日內向本院提出抗告狀，並繳納抗告
費新臺幣1,000元。 
中　　華　　民　　國　　110 　年　　11　　月　　5 　　日
                              書記官  陳俐妙